最高法院刑事判決　　　　　　九十四年度台上字第七０六六號
　　上　訴　人
　　即 自訴 人　乙○○
　　　　　　　　　　　　樓
　　被 　 　告　戊○○
　　　　　　　　　　　　樓之1.
　　　　　　　　丙○○
　　　　　　　　　　　　巷14.
　　　　　　　　丁○○
　　　　　　　　　　　　86之.
　　　　　　　　甲○○
　　　　　　　　　　　　樓之2.
上列上訴人因自訴被告等誣告案件，不服台灣高等法院台中分院
中華民國九十二年三月十八日第二審更審判決（九十一年度上更
(一)字第二四０號，自訴案號：台灣台中地方法院八十八年度自字
第一０二四號），提起上訴，本院判決如下：
    主  文
原判決關於戊○○、丙○○、丁○○部分撤銷，發回台灣高等法
院台中分院。
原判決及第一審判決關於甲○○部分均撤銷。
甲○○自訴不受理。
    理  由
一、撤銷發回（即戊○○、丙○○、丁○○）部分：
本件原判決以上訴人乙○○在第一審法院之自訴意旨略稱：上訴
人與被告戊○○、甲○○、丙○○、丁○○等人均係晉展建設股
份有限公司（下稱晉展公司）股東。晉展公司前與甲○○在台中
縣東勢鎮○○段上新小段第三二一號土地上合建房屋，其中建號
一五五二號、一五五三號、一五五五號至一五五九號等建物信託
登記為鄧玉河、劉子江、甲○○、翁偉獻、何錫欽、陳韻竹等人
之名義。民國八十四年十月間，經公司股東及登記名義人之同意
，以上開房地向彰化商業銀行東勢分行（下稱彰銀東勢分行）辦
理貸款新台幣（下同）四千萬元，以之清償晉展公司及甲○○積
欠台中市第七信用合作社（下稱台中七信）之債務。乃被告等基
於共同之犯意聯絡，於八十七年十一月間，虛構事實，謂上訴人
偽造取款條，將貸得之款項匯入上訴人在台中七信之帳戶內，予
以侵占，而涉有偽造文書及業務上侵占等罪嫌，向台灣台中地方
法院檢察署提出告訴（八十七年度偵字第二三五六九號），案經
不起訴處分確定。被告等於該案偵查中，承認上開建物登記名義
人均親至彰銀東勢分行辦理貸款，所貸得之款項如數匯入晉展公
司及甲○○之帳戶，以清償欠款，並非供上訴人使用，此為不起
訴處分書所認定，是被告等顯有使上訴人受刑事處分之意圖，虛
構事實而誣告等情。因認被告戊○○、丙○○、丁○○等涉有刑
法第一百六十九條第一項誣告罪嫌。經審理結果，以不能證明被
告等犯罪，因而維持第一審諭知被告等無罪之判決，駁回上訴人
在第二審之上訴，固非無見。
惟查：（一）原判決理由謂被告等均非本件抵押貸款之債務人，
是否知悉貸款及轉帳詳情，已非無疑；且由上訴人貸款後之轉帳
流程觀之，亦足使被告等懷疑其經管財務之狀況不明，何況被告
等於告訴狀內，載明請求向彰化銀行及台中七信查詢取款及匯款
紀錄，足見彼等無非欲藉司法途徑查知相關貸款流向，執此難認
被告等有誣告之犯意（見原判決理由四、＜二＞）。然稽之卷內
資料，被告甲○○於原審法院前審供稱：「本案合建也應該有賺
，賺的錢有還七信。」（見原審上訴卷第一三一頁正、反面），
又上訴人於原審法院前審提出其被訴偽造文書案件（台灣台中地
方法院檢察署八十七年度偵字第二三五六九號）偵查中之訊問筆
錄影本，記載：檢察官問甲○○：「是否向七信借了八千萬？」
甲○○答：「是。是用土地去借的。」又問甲○○、丙○○：「
被告（指上訴人）提出四千萬清償七信部分？」均稱：「有這回
事。」復問甲○○：「用七間店面辦貸款時，你們有無簽名？」
答：「有，我們七人都有。」再問：「七信的債務？」答：「清
償完了，但欠彰銀四千萬。」等語（見原審上訴卷第九二至九四
頁）。依卷存之彰銀東勢分行復函所示，上開抵押貸款之日期為
八十四年十月十六日及八十五年一月四日（見第一審卷第七二頁
）；上訴人並具狀陳明：上開抵押貸款除甲○○為債務人外，另
債務人何賜欽係丁○○之夫，翁偉獻則係公司總經理為戊○○之
夫，相關貸款事宜均甲○○等人親自辦理，且於當日匯款，為被
告等所明知等語（見原審上訴卷第八九頁反面、九０頁）。上情
如若不虛，則被告等提出告訴時，是否即已知悉彰銀東勢分行之
抵押貸款四千萬元，已用以清償台中七信之債務？如被告等明知
其事實，猶指上訴人偽造取款條，將貸款匯入其帳戶內，予以侵
占，據以提出告訴，能否謂僅單純利用司法程序查明貸款之流向
而無誣告之故意？饒有再事探求餘地。（二）原判決理由另謂被
告等於八十六年間，即認上訴人掌管晉展公司之財務不清，無法
交代流向，而涉有侵占之情事，並與上訴人及其胞兄何國清洽談
解決方案，顯見雙方對此存有糾紛，否則，何須找何國清出面洽
談？故被告等對上訴人提出告訴，尚非全然無因（見原判決理由
四、＜一＞）。但上訴人並不承認有財務不清及侵吞晉展公司財
務問題，則原判決以被告等於八十六年間，與上訴人及其胞兄何
國清洽談和解方案，究竟是否屬實？是否即為上開抵押貸款之和
解方案？倘與該抵押貸款無所關聯，得否以八十六年間之其他「
糾紛」，遽認被告等所為之告訴「事出無因」？原判決未究明釐
清，自有未洽。（三）原判決理由又以本件以東勢合建案部分建
物（即七棟店面）抵押貸款三千九百五十萬元，其中二千四百四
十五萬元匯至台中七信文心分社上訴人之帳戶，足啟被告等人質
疑該貸款去向（見原判決第九、一０頁）。但上訴人自原審法院
前審即已狀陳「此乃因合作社貸放款必須針對個人，即社員為之
，而晉展公司並未有戶頭，自難執此即謂上訴人帳目不清」（見
原審上訴卷第八九頁，原審卷第二五七頁反面、二五八頁）等語
，所述是否屬實？上訴人將上開貸款匯入個人帳戶是否即為清償
晉展公司積欠七信之債務？且為被告等於提告時即已明知之事？
實情如何仍欠明瞭，自應根究明白，始足為判決之基礎。上訴意
旨指摘原判決不當，尚非全無理由，應認原判決關於戊○○、丙
○○、丁○○部分仍有撤銷發回更審之原因。
二、撤銷改判（即甲○○）部分：
按自訴案件被告死亡者，應諭知不受理之判決，為刑事訴訟法第
三百四十三條準用同法第三百零三條第五款所明定。被告在第二
審判決後，上訴於第三審法院繫屬中死亡者，依同法第三百九十
四條第一項但書、第三百九十三條第五款、第三百九十八條第三
款、第三百八十七條之規定，第三審之審判亦有上開條款之適用
。本件上訴人自訴被告甲○○等誣告案件，經原審維持第一審諭
知被告等均無罪之判決，駁回上訴人在第二審之上訴，上訴人對
之提起第三審上訴，於九十二年四月二十三日繫屬於本院，嗣其
中被告甲○○於九十四年一月十一日死亡，有甲○○之戶籍謄本
及死亡證明書在卷可稽，依上開說明，此既為本院得依職權調查
之事項，原判決及第一審判決關於被告甲○○部分均應予撤銷，
另為自訴不受理之諭知。
據上論結，應依刑事訴訟法第三百九十七條、第四百零一條、第
三百九十八條第三款、第三百八十七條、第三百零三條第五款，
判決如主文。
中　　華　　民　　國　九十四　年　 十二 　月 　十五 　日
                      最高法院刑事第七庭
                          審判長法官  呂　潮　澤
                                法官  吳　昆　仁
                                法官  孫　增　同
                                法官  趙　文　淵
                                法官  吳　　　燦
      本件正本證明與原本無異
                                      書  記  官
中　　華　　民　　國　九十四　年　 十二 　月　 十九　 日
                                                      Ｔ
